最高法院民事判決　　　　　　　九十四年度台上字第六００號
　　上　訴　人　戊 ○ ○
　　　　　　　　　　　　　路1.
　　　　　　　　丁 ○ ○
　　　　　　　　庚 ○ ○張.
　　　　　　　　丙 ○ ○同.
　　　　　　　　甲 ○ ○同.
　　　　　　　　己○○○同上.
　　　　　　　　乙 ○ ○同.
　　　　　　　　　　　　　6路.
　　共　　　同
　　訴訟代理人　張 立 業律師
　　被 上訴 人　賴 豐 秋（即祭祀公業賴景祿管理人）
　　　　　　　　　　　　　巷2.
　　　　　　　　賴 忠 厚同.
　　　　　　　　　　　　　27.
　　　　　　　　賴 炳 文同.
　　　　　　　　賴 炳 意同.
　　　　　　　　賴 天 助同.
　　　　　　　　賴 永 祿同.
　　　　　　　　賴　　沃同上.
　　　　　　　　　　　　　樓之.
上列當事人間租佃爭議事件，上訴人對於中華民國九十一年十二
月二十四日台灣高等法院台中分院第二審判決（九十年度重上字
第一一號），提起上訴，本院判決如下：
    主  文
原判決除假執行部分外廢棄，發回台灣高等法院台中分院。
    理  由
本件被上訴人主張：坐落彰化縣大村鄉○○段二五二地號土地為
祭祀公業賴景祿所有，伊為該祭祀公業之管理人。上訴人前承租
上開土地其中面積０．三一０四公頃耕作使用，竟占用面積達０
．五六００甲，上訴人戊○○並在如原判決附圖（下稱附圖）所
示Ｇ、Ｈ、Ｉ、Ｊ、Ｋ、Ｅ、Ｆ部分建屋使用，不自任耕作；又
上訴人積欠十數年之租金，經伊催告仍不給付，伊已終止租約，
上訴人應返還系爭土地予伊等情。求為命(一)上訴人將如附圖所示
Ｃ部分土地交還予伊，(二)戊○○將如附圖所示Ｇ、Ｈ、Ｉ、Ｊ、
Ｋ、Ｅ、Ｆ部分地上建物拆除，交還上開土地及如附圖所示Ｂ、
Ｄ、Ｌ部分土地予伊之判決。
上訴人則以：伊並未積欠系爭土地租金，戊○○所建房屋不在伊
承租土地之範圍內，且其建屋曾經該祭祀公業管理人賴炳煌同意
，並供農舍使用，無不自任耕作之情形，被上訴人不得收回系爭
土地等語，資為抗辯。
原審以：系爭二五二地號土地面積共０．九六四六四五公頃，原
由上訴人之被繼承人張能向祭祀公業賴景祿之前管理人賴真承租
其中面積０．三一０四公頃耕作，嗣由上訴人繼承。訴外人賴武
崇原承租系爭土地其中面積四台甲耕作，於民國七十二年間，經
該祭祀公業代管理人賴炳煌收回，改出租予戊○○耕作至今。賴
真於四十六年七月二十六日死亡，該祭祀公業派下至八十七年間
始選任被上訴人為管理人，其間長達四十餘年並無管理人，系爭
土地租金均由賴真之子賴炳煌以繼承管理人名義收取，稅捐機關
亦以賴炳煌為祭祀公業賴景祿之使用人（代表繼承管理人）或代
理人。賴炳煌以該祭祀公業之管理人自居，收回原由賴武崇承租
之耕地，另出租予戊○○，該祭祀公業派下對賴炳煌代理該祭祀
公業之行為均無異議，自應負授權人責任，就該部分耕地與戊○
○成立租賃關係。戊○○在如附圖所示Ｇ、Ｈ、Ｉ、Ｊ、Ｋ、Ｌ
部分土地上，建造磚造平房四間，鐵皮造平房一間，在Ｅ部分土
地上建造祭壇一間，Ｆ部分土地上搭建帳棚，有勘驗筆錄及複丈
成果圖可稽，並為兩造所不爭。戊○○雖辯稱：上開建物使用土
地不在承租耕地範圍內云云，但查賴炳煌於六十九年間出具同意
書予上訴人載明：為坐落大村鄉○○○段港尾小段一七二地號（
即重測前系爭土地）０．三二００甲以賴真名義出租予張能申請
建築農舍，同意其建築屬實等語，上訴人並於六十九年間向電力
公司申請於上開建物裝設電錶，足證上開Ｈ、Ｉ、Ｊ、Ｋ部分建
物係於六十九年間興建，應在上訴人承租土地之範圍內。系爭土
地原由訴外人賴火、賴武崇與上訴人分別承租，賴火承租如附圖
所示Ａ部分靠近員林鎮○○路土地，賴武崇承租如附圖所示Ｂ部
分土地，上訴人承租如附圖所示Ｃ部分土地，彰化縣政府徵收中
山路道路預定地，為賴火承租之部分，與上訴人承租部分土地無
關。戊○○自承自日據時期起，該祭祀公業即同意伊使用系爭土
地，現在廟宇地原為田地等語。足見上訴人承租之土地包括建屋
、蓋廟及舖水泥部分在內。按承租人應自任耕作，並不得將耕地
全部或一部轉租於他人。承租人違反前項規定時，原訂租約無效
，得由出租人收回自行耕種或另行出租，耕地三七五減租條例第
十六條第一項、第二項定有明文。戊○○在如附圖所示Ｇ、Ｈ、
Ｉ、Ｊ、Ｋ、Ｌ部分土地上建造房屋，面積達二０五平方公尺，
係供住家使用，並非農舍，其在如附圖所示Ｅ、Ｆ部分土地上建
廟及搭帳棚，均屬不自任耕作，系爭租約自為無效。被上訴人請
求上訴人將如附圖所示Ｃ部分土地交還予伊，戊○○將如附圖所
示Ｇ、Ｈ、Ｉ、Ｊ、Ｋ、Ｅ、Ｆ部分地上建物拆除，交還上開土
地及如附圖所示Ｂ、Ｄ、Ｌ部分土地予伊，洵屬正當，應予准許
。爰廢棄第一審所為被上訴人敗訴之判決，改判如其聲明。
按耕地承租人就承租耕地之一部不自任耕作，依耕地三七五減租
條例第十六條第二項規定，其全部租約固均歸於無效，惟此係指
同一租約而言，非謂同一當事人間所訂非屬同一之其他租約，亦
概歸於無效。原審認定上訴人之被繼承人張能原承租系爭土地其
中面積０．三一０四公頃，嗣由上訴人繼承；戊○○於七十二年
間另承租系爭土地其中面積四台甲。果爾，上訴人原承租及戊○
○嗣另自行承租之耕地，應非屬同一租約。戊○○所建如附圖所
示Ｇ、Ｈ、Ｉ、Ｊ、Ｋ、Ｅ、Ｆ部分建物，是否坐落於上開二租
約或僅坐落於其中一租約所承租之耕地上，攸關該二租約是否均
應歸於無效。原審就此未詳加調查審認，遽認系爭二租約均應歸
於無效，進而為上訴人全部敗訴之判決，即有未合。上訴論旨，
指摘原判決違背法令，求予廢棄，非無理由。
據上論結，本件上訴為有理由。依民事訴訟法第四百七十七條第
一項、第四百七十八條第二項，判決如主文。
中　　華　　民　　國　九十四　年　　四　　月　　七　　日
                      最高法院民事第一庭
                          審判長法官  林　奇　福
                                法官  陳　國　禎
                                法官  李　彥　文
                                法官  顏　南　全
                                法官  鄭　玉　山
      本件正本證明與原本無異
                                      書  記  官
中　　華　　民　　國　九十四　年　　四　　月　 二十 　日
                                                      Ｋ
